【裁判字號】    98,簡上,364
【裁判日期】    981020
【裁判案由】    詐欺
【裁判全文】
臺灣臺北地方法院刑事判決             98年度簡上字第364號
上  訴  人  臺灣臺北地方法院檢察署檢察官
被      告  乙○○
                   （現於臺灣臺北監獄執行中）
上列上訴人因被告詐欺案件，不服本院中華民國98年8月11日所
為之98年度簡字第3103號第一審簡易判決（聲請簡易判決處刑書
案號：98年度偵緝字第1335號、第1336號），提起上訴，及經檢
察官移送併案審理（臺灣基隆地方法院檢察署檢察官98年度偵緝
字第378號），本院管轄之第二審合議庭判決如下：
    主  文
原判決撤銷。
乙○○幫助意圖為自己不法之所有，以詐術使人將本人之物交付
，處有期徒刑月，如易科罰金，以新臺幣壹仟元折算壹日。
    事  實
一、乙○○於民國81年間，因懲治盜匪條例案件判處無期徒刑確
    定，於81年1月31日入監服刑，並於97年3月31日假釋交付保
    護管束出監，詎其仍不知悔改，可預見無正當理由要求他人
    提供金融帳戶之存摺、提款卡及印章者，極有可能利用該等
    帳戶作為與財產有關之犯罪工具，且可預見金融帳戶被他人
    利用以遂行其等為詐欺犯罪，竟仍容任所提供之金融帳戶可
    能被利用，造成詐欺取財結果之發生，而基於幫助他人實施
    詐欺取財犯罪之單一不確定故意，於97年5月中某日，透過
    報紙分類廣告欄上之放貸廣告，與真實姓名、年籍均不詳，
    自稱「李代書」之詐騙集團成年男性成員聯絡，並依其指示
    ，接續於97年5月20日、97年5月27日中午12時20分許，在臺
    北市萬華區之超峰快遞內，以快遞寄送之方式，任意將其所
    開立之臺北富邦銀行龍山分行帳號000000000000號，及基隆
    市第二信用合作社七堵分行帳號00000000000號帳戶之存摺
    、金融卡及密碼，寄送至臺中地區某處，而由前開不詳成年
    男子「李代書」收受使用。嗣「李代書」及其所屬詐騙集團
    成年成員取得上述帳戶資料後，即共同意圖為自己不法所有
    ，基於詐欺取財之犯意聯絡，而由該詐欺集團之某不詳成年
    成員分別為下列行為：
  (一)於97年5月20日上午10時許，去電向甲○○佯稱：其涉嫌洗
    錢，需將錢匯入指定帳戶云云，致甲○○陷於錯誤，依該詐
    欺集團成員之指示，於同年月21日下午3時17分許，至臺灣
    銀行澎湖分行內，匯入新臺幣（下同）100萬元至乙○○上
    開基隆市第二信用合作社七堵分行帳戶中，並旋遭提領一空
    。
  (二)於97年5月27日下午4時40分許（聲請書誤載為7時40分）去
    電向丙○○佯稱：其網購簽單程序錯誤，需持金融卡前往提
    款機操作更正云云，致丙○○陷於錯誤，依該詐欺集團成員
    之指示，於同日下午7時40分許，至位於高雄市○○路之臺
    北富邦銀行自動櫃員機前存入10萬元至乙○○上開臺北富邦
    銀行龍山分行帳戶中，並旋遭提領一空。嗣經甲○○、丙○○察覺有異，發覺受騙，均報警處理，始悉上情。
二、案經臺北市政府警察局萬華分局報請臺灣臺北地方法院檢察
    署檢察官偵查聲請簡易判決處刑，暨經南投縣政府警察局埔
    里分局報告臺灣南投地方法院檢察署呈請臺灣高等法院檢察
    署令轉臺灣基隆地方法院檢察署檢察官偵查移送併案審理。
    理  由
壹、程序方面
    本案認定事實所引用之本案卷內所有卷證資料（包含人證與
    文書證據、物證等證據），並無證據證明係公務員違背法定
    程序所取得，且被告於本院審理時對本院提示之卷證均未爭
    執其證據能力，且卷內之文書證據，亦無刑事訴訟法第159
    條之4之顯有不可信之情況與不得作為證據之情形，從而，
    依刑事訴訟法第159條至159條之5之規定，本案以下認定事
    實所引用之證據（包含人證與文書證據、物證等證據），均
    有證據能力，合先敘明。
貳、實體方面
一、上開事實，業據被告乙○○於本院審理時坦承不諱，而被害
    人甲○○、丙○○遭詐騙而將其銀行帳戶內之款項，存款或
    轉帳至被告所有前揭帳戶之經過，業據被害人甲○○於警詢
    時（見南投縣政府警察局埔里分局刑案偵查卷宗第8頁至第9
    頁）；被害人丙○○於警詢時及偵查中證述明確（臺灣臺北
    地方法院檢察署97年度偵字第21112號偵查卷宗〈下稱21112
    號偵查卷〉第8頁至第11頁、臺灣臺北地方法院檢察署97年
    度偵字第13247號偵查卷宗〈下稱13247號偵查卷〉第38頁至
    第39頁），並有被害人甲○○、丙○○分別提出之交易明細
    共2紙（見南投縣政府警察局埔里分局刑案偵查卷宗第9頁背
    面、13247號偵查卷第26頁）、臺北富邦商業銀行龍山分行
    97年8月11日北富銀龍山金服字第0973300088號函暨開戶資
    本資料、帳戶往來明細表1份（見21112號偵查卷第18頁至第
    20頁）、基隆市第二信用合作社七堵分行乙○○之客戶存提
    明細資料查詢表1份（見南投縣政府警察局埔里分局刑案偵
    查卷宗第11頁背面至第12頁）、超峰快遞97年5月27日之收
    據、發票各1紙（見13247號偵查卷第19頁）在卷可稽。次查
    詐欺集團使用人頭帳戶作為洗錢工具之伎倆，早已為平面及
    電子媒體所揭露，而被告係成年且智力成熟之人，實難謂其
    於交付上開物品時，對該等物品將會遭他人以之作為詐欺取
    財等不法用途一情毫無所知，參以被告對收受其帳戶男子之
    真實來歷並非知悉，對能否取回所交付之上揭存摺、提款卡
    及密碼亦無法確知，是被告任由他人自由處分前開帳戶，而
    被利用為犯詐欺取財罪之出入帳戶使用，此當為被告所能預
    見，且其發生並未違反被告本意，足認被告確有幫助他人實
    施詐欺犯罪之不確定故意甚明。是被告前開出於任意性之自
    白核與事實相符，應為可採。本案事證明確，被告犯行，洵
    堪認定，應依法論科。
二、按刑法上之幫助犯，係對於犯罪與正犯有共同之認識，以幫
    助之意思，對於正犯資以助力，而未參與實施犯罪之行為者
    而言。因此如未參與實施犯罪構成要件之行為，且係出於幫
    助之意思提供助力，即屬幫助犯，而非共同正犯。被告基於
    幫助之犯意，提供詐騙集團成員上開存摺、金融卡及密碼，
    以供其施用詐術，已如前述。詐騙集團成員利用被告之幫助
    ，使被害人2人在遭施用詐術後陷於錯誤，而分別匯款至被
    告提供之上揭帳戶，足見被告僅係參與詐欺取財罪構成要件
    以外之行為，且並無證據證明被告係以正犯而非以幫助犯之
    犯意參與犯罪，應認其所為係幫助犯而非正犯行為。而被告
    所幫助之成年詐騙集團成員間，有犯意聯絡與行為分擔，屬
    共同正犯，此部分聲請簡易判決處刑書犯罪事實欄已論及（
    既稱犯罪「集團」，自屬具犯意聯絡、行為分擔之多數人組
    合），僅未及明確記載並有論罪法條漏引之情形，惟仍無損
    屬公訴範圍，然按幫助犯係從犯，係從屬於正犯而成立，刑
    法上既無「共同幫助」之情，當亦無「幫助共同」可言，是
    被告所幫助之詐欺集團成員間，就上開詐欺取財犯行，雖有
    犯意聯絡及行為分擔，均為共同正犯，仍無須將被告論以幫
    助共同詐欺取財之必要，均附此敘明。核被告所為，係犯刑
    法第339條第1項、第30條第1項前段之詐欺取財罪之幫助犯
    。被告以1個幫助他人詐欺之不確定故意決意，於密接之時
    間及相同之地點，分2次寄送交付上開帳戶資料，幫助同一
    真實姓名、年籍不詳，自稱「李代書」之成年男子及其所屬
    之詐欺集團犯罪，為接續犯，應僅論以1個幫助詐欺取財罪
    。又被告以1個接續提供2個帳戶之幫助行為，幫助該不詳之
    詐欺集團成員分別詐得被害人甲○○、丙○○之財物，係一
    行為而觸犯2個幫助詐欺取財罪，為想像競合犯，應從一重
    之幫助詐欺取財罪處斷。至於聲請書所載之事實雖未敘及被
    告前揭以1個接續提供2個帳戶之行為而幫助前揭詐欺集團詐
    欺被害人甲○○之犯行（即臺灣基隆地方法院檢察署檢察官
    98年度偵緝字第378號移送併辦部分），惟此部分與前開聲
    請簡易判決處刑論罪部分有單純一罪之接續犯關係，依審判
    不可分之原則，亦為聲請簡易判決處刑效力所及，本院自應
    併予審究。被告係以幫助之意思，參與構成要件以外之行為
    ，為幫助犯，爰依刑法第30條第2項規定，按正犯之刑減輕
    之。
三、原審認被告罪證明確，予以論罪科刑，固非無見，惟被告提
    供上開基隆市第二信用合作社七堵分行帳戶幫助前揭詐騙集
    團詐騙被害人甲○○犯行部分，業如前述，為原聲請簡易判
    決處刑效力所及，原審未及就此部分一併審理，尚有疏漏。
    原判決既有上揭可議之處，自應由本院予以撤銷改判。爰審
    酌被告任意將存摺、密碼、提款卡交付他人，使他人得以之
    作為詐騙財物之工具，助長犯罪氣焰，增加政府查緝犯罪之
    困難，危害他人財產安全及社會秩序，所為實非可取，惟念
    其犯後坦承犯行，態度尚可，所交付帳戶之數量為2個，犯
    罪之手段尚稱平和等一切情狀，爰量處如主文所示之刑，並
    諭知易科罰金之折算標準，以示儆懲。
據上論斷，應依刑事訴訟法第455條之1第1項、第3項、第369條
第1項前段、第364條、第299條第1項前段，刑法第30條第1項前
段、第2項、第339條第1項、第55條、第41條第1項前段，刑法施
行法第1條之1，判決如主文。
本案經檢察官蒲心智到庭執行職務。
中    華    民    國    98    年    10    月    20    日
                  刑事第十庭   審判長法  官  蔡坤湖
                                     法  官  姚念慈
                                     法  官  謝昀璉
上正本證明與原本無異。
不得上訴。
                                     書記官  鄭雅文
中    華    民    國    98    年    10    月    23    日


司法院資訊處製作；財團法人民間司法改革基金會備份。
